【裁判字號】    98,上更(二),137
【裁判日期】    990128
【裁判案由】    偽造文書等
【裁判全文】
臺灣高等法院刑事判決             98年度上更(二)字第137號
上  訴  人
即  自訴人  丙○○
自訴代理人  李建賢律師
被      告  乙○○
選任辯護人  謝曜焜律師
上列上訴人因被告偽造文書等案件，不服臺灣臺北地方法院92年
度自字第125 號，中華民國93年4 月8 日第一審判決，提起上訴
，本院判決後，經最高法院第二次發回更審，本院判決如下：
    主  文
上訴駁回。
    理  由
一、自訴意旨略以：自訴人丙○○係「丙○○建築師事務所」負
    責人，於民國85年2 月間與桃園縣立北勢國民中學（現改制
    為平鎮中學第二校區，以下簡稱平鎮中學）籌備處簽立新建
    校舍工程委託設計監造契約書，接受平鎮中學84年度新建校
    舍工程之規劃設計及現場監造等事宜，被告乙○○自89年8
    月間起接受丙○○之委託，代表丙○○參加有關平鎮中學新
    建校舍工程之協調會議，竟於90年4 月3 日佯以該工程之包
    商陳光進需款周轉，欲向丙○○調借新臺幣（下同）60萬元
    為由，提出由陳光進簽名之切結書一紙，稱陳光進承諾在其
    所承攬平鎮中學申領使用執照用印前償還該筆款項，並故意
    將出借人姓名寫為漆興華，稱倘若漆興華不還錢，可由漆興
    華出面向陳光進求償云云。丙○○不疑有他，遂於90年4 月
    3 日由丙○○之配偶蘇玄荷出面向案外人易冠倫商借，由易
    冠倫提領現金交予蘇玄荷轉交丙○○，丙○○則如數交付現
    金予乙○○，事後於同年月6 日由蘇玄荷向其弟蘇玄泰借得
    同額款項歸還易冠倫。嗣平鎮中學工程驗收完畢後，經丙○
    ○向乙○○催討該款項，乙○○竟百般推託，佯稱願代陳光
    進償還該款項而交付以其本人為發票人，面額60萬元，發票
    日期91年1 月22日之支票一紙，丙○○不疑有他而予以收受
    ，詎事後丙○○向陳光進查問，陳光進稱其並未透過乙○○
    向丙○○借款，且經丙○○提示乙○○所簽發之前開支票，
    竟遭受退票，始知該支票戶名為「林玉美」，乙○○竟以「
    發票人簽章不符」之支票交付丙○○，丙○○始知受騙，因
    認乙○○所為涉犯刑法第216 條、第210 條行使偽造私文書
    、第339 條第1 項之詐欺罪嫌云云。又自訴意旨另略以被告
    乙○○於90年4 月3 日提出由陳光進簽名之切結書，佯稱陳
    光進欲向丙○○借款，事後丙○○向陳光進查問，陳光進稱
    其並未透過乙○○向丙○○借款，且前揭切結書上「陳光進
    」之簽名係被冒名等語，因認乙○○此部分之所犯係另犯刑
    法第217 條偽造署押罪嫌與前述之所犯有方法結果之牽連關
    係，請從一重處斷云云（見自訴狀及原審卷第124頁）。
二、按犯罪事實應依證據認定之，無證據不得認定其犯罪事實，
    又不能證明被告犯罪者，應諭知無罪之判決，刑事訴訟法第
    154 條第2 項、第301 條第1 項分別定有明文，此一規定，
    於自訴程序並有準用，同法第343 條亦有明定。次按事實之
    認定，應憑證據，如未能發現相當證據，或證據不足以證明
    ，自不能以推測或擬制之方法，為裁判基礎，最高法院40年
    台上字第86號判例可資參照。又認定犯罪事實，所憑之證據
    ，雖不以直接證據為限，間接證據亦包括在內，然無論直接
    或間接證據，其為訴訟上之證明，須於通常一般之人均不致
    於有所懷疑，而得確信其為真實之程度者，始得據為有罪之
    認定，倘其證明尚未達到此一程度，而有合理性懷疑之存在
    時，即無從為有罪之認定，此亦有最高法院76年台上字第49
    86號判例可資參照，且認定不利於被告之事實，須依積極證
    據，苟積極證據不足為不利於被告事實之認定時，即應為有
    利於被告之認定，更不必有何有利之證據，最高法院30年上
    字第816 號判例亦著有明文可資參照，再刑事訴訟法第161
    條已於91年2 月8 日修正公布，其第1 項規定：檢察官就被
    告犯罪事實，應負舉證責任，並指出證明之方法。因此，檢
    察官對於起訴之犯罪事實，應負提出證據及說服之實質舉證
    責任。倘其所提出之證據，不足為被告有罪之積極證明，或
    其指出證明之方法，無從說服法院以形成被告有罪之心證，
    基於無罪推定之原則，自應為被告無罪判決之諭知，最高法
    院92年台上字第128 號判例意旨亦著有明文。前揭關於第16
    1 條第1 項檢察官應負實質舉證責任之規定，亦於自訴程序
    之自訴人同有適用（最高法院91年度第4 次刑事庭會議決議
    第11項參照）。又被告否認其犯罪，雖得就自訴人所提之證
    據，提出反證或證明該項事證並非真實，但並無自證己罪之
    義務。申言之，不能以被告不能證明並無自訴人所指之犯罪
    ，即反證被告之犯罪即已成立；倘自訴人所提出之證據，不
    足為被告有罪之積極證明，或其闡明之證明方法，無從說服
    法院形成被告有罪之心證，基於無罪推定之原則，自應為被
    告無罪之諭知，亦經最高法院著有92年台上字第4428號、92
    年台上字第711 號判決可資參考。
三、自訴人指稱被告涉犯刑法第216 條、第210 條行使偽造私文
    書及第339 條第1 項之詐欺等罪嫌，無非係以陳光進具名之
    切結書一紙、支票及退票理由單及案外人易冠倫、蘇玄泰之
    富邦銀行存款簿二份等為其主要論據。
四、訊據被告乙○○堅決否認有何前揭自訴人所指之犯行，辯稱
    伊並未向自訴人借款，而係以陳光進名義向漆興華借款60萬
    元，獲得陳光進之同意後，伊於切結書上簽陳光進之名字，
    交付該切結書給漆興華，漆興華於90年5 月間將切結書交還
    給伊，以利其向陳光進索討，嗣該借款於90年底清償完畢，
    伊將切結書放在辦公室抽屜，之後就找不到，伊和自訴人當
    時有共同投資威信不動產顧問公司，當時在同一個辦公室上
    班；漆興華與自訴人互不相識，當初係因陳光進舉發自訴人
    收取回扣涉犯貪瀆案件，自訴人遂授權伊與陳光進協調該事
    ，並同意協調完成後要付伊60萬元，嗣該案件於90年9 月間
    不起訴處分後，自訴人交付現金60萬元報酬予伊，然因自訴
    人之交保金尚未取回，認為官司尚未了結，故要求伊簽發同
    額之支票作為擔保，伊遂向前妻林玉美借取支票，伊填好金
    額、發票日、受款人後交由林玉美拿回房間蓋章，不知為何
    發票人印章不符，當時認為這是保證票，自訴人不會拿去提
    示兌現，嗣該貪瀆案件又經檢察官開始偵查，並經起訴，自
    訴人遂將該60萬元保證支票存入銀行提示等語。
五、經查：
  (一)自訴人指稱被告於90年4 月3 日佯以陳光進需款周轉為由，
    向伊借款60萬元，伊不疑有他，遂於同日由自訴人之配偶蘇
    玄荷出面向案外人易冠倫商借，由易冠倫提領現金交予蘇玄
    荷轉交自訴人，自訴人則如數交付現金予被告，事後於同年
    月6 日由蘇玄荷向其弟蘇玄泰借得同額款項歸還易冠倫云云
    ，固據其提出陳光進具名之切結書一紙及易冠倫、蘇玄泰之
    富邦銀行存款簿二份等為證。然依上揭90年4 月3 日切結書
    之記載，其「立切結書人」記載為陳光進，內容則為：「茲
    向漆興華先生借到新臺幣陸拾萬元正，承諾在本人所承攬平
    鎮中學申領使用執照用印前返還，如屆時尚未還清，同意暫
    緩申請用印」、「此致漆興華、乙○○先生」等語，有該切
    結書附卷可稽（見原審卷第5 頁）。遍觀該切結書之文字，
    並無關於被告向自訴人借款之記載，且內容亦僅涉及陳光進
    向漆興華借款60萬元，而出具切結書予漆興華及被告，並承
    諾若未在其所承攬之平鎮中學工程使用執照用印前返還借款
    ，則同意暫緩辦理用印之申請等情，是該切結書已難認與自
    訴人有何關連，且自訴人接受一張非其所述之借款人（即非
    被告）所出具，又非出具給自訴人之切結書卻借款給該人，
    更與常情不符；再者，自訴人確有授權被告出面與陳光進協
    調有關陳光進於89年間舉發自訴人收取回扣涉犯貪瀆之案件
    （詳後述），而該案件果於90年9 月20日經台灣桃園地方法
    院檢察署檢察官以89年度偵字第3498號為不起訴處分，有該
    不起訴處分書附卷可佐（見原審卷第145 頁），則自訴人與
    陳光進二人在90年4 月3 日，顯屬舉發人與被告之敵對立場
    ，是若被告向自訴人佯稱陳光進需款週轉而向伊借款60萬元
    ，自訴人豈會「不疑有他」？況且。自訴人所提出之易冠倫
    、蘇玄泰之富邦銀行存款簿影本二份（見原審卷第139 、14
    0 頁），姑不論該存款簿均非自訴人所有，更難僅憑該存款
    簿之提領紀錄，遽認自訴人確有交付被告60萬元「借款」。
  (二)自訴人指稱被告於90年4 月3 日向伊借款，惟本院上訴審93
    年7 月1 日審判筆錄記載：「：：自訴人給被告的錢是在90
    年12月3 日，：：」經本院就該日審判筆錄錄音光碟勘驗結
    果，上開筆錄關於「90年12月3 日」之記載，確係「90年4
    月3 日」之誤，此有本院勘驗筆錄附卷可憑，換言之，自訴
    人始終指述被告向其佯稱借款之時間為90年4 月3 日，並以
    前開出借人為「漆興華」之切結書為憑；然自訴人與漆興華
    並不認識乙節，除據自訴人自承在卷外（見原審卷第20頁）
    ，並據證人漆興華於原審結證稱：不認識自訴人，亦與自訴
    人無金錢往來或債權債務關係等語明確（見原審卷第五四頁
    ），倘被告確佯以陳光進名義向自訴人借款，何以該切結書
    上之出借人並非自訴人，而係與自訴人素不相識之漆興華？
    自訴人又豈會據此交付60萬元款項之理？凡此均與常情有違
    。
  (三)證人漆興華於原審具結後證稱：被告以工程小包需款周轉為
    由向我借錢，我要求他提出小包切結書，被告就交這張切結
    書給我，借款時間大約在90年4 月初左右，被告當時說是陳
    光進要借的，但被告於90年底還錢時告訴我錢是他借的，切
    結書約於90年5 、6 月間還給被告，被告當時告訴我他要拿
    切結書向陳光進要錢拿回來還我，當初借款時已先扣除三個
    月利息三萬元，後來被告在90年底一次歸還借款，是連同本
    金利息還我60幾萬元，當時不認識陳光進，係因被告表示這
    筆錢他會對我負責，且有利息，故答應被告借款予陳光進等
    語（見原審卷第53至56頁），於本院亦證稱：我接受這張切
    結書是一個憑據。是借錢的憑據。接受這張憑據是因為我相
    信乙○○，這張切結書，在90年5 月間就還給乙○○，乙○
    ○是在90年底時候才把錢還給我，我先還這張切結書之後再
    拿到錢，是因為乙○○跟我說要拿這張切結書去跟陳光進拿
    錢，所以我就先給乙○○。因為我相信乙○○，我不認識陳
    光進，不代表我不可以借錢給他。因為乙○○告訴我是陳光
    進要借錢。我不管是對乙○○、陳光進，我借錢出去都需要
    一個憑證。反正我相信乙○○。別人交付什麼憑證都有。有
    支票，本票，各種有可能作為憑證的我都有可能收，看我跟
    誰的關係。我要求一個憑證，我要求乙○○取得小包借錢的
    憑證給我，不管他是收據，支票、本票都好，不管他是什麼
    東西，只要我能夠跟乙○○要回我借出去的錢都可以。依我
    跟乙○○的互動及信賴關係，我不認為乙○○會賴這筆帳。
    乙○○跟我借錢可以有憑證，也可以沒有憑證。還錢都是現
    金，是乙○○拿給我的，借錢也是現金等語（見本院上更(一)
    字卷第150 至152 頁），與被告所辯伊當時打電話給漆興華
    ，說一位朋友想借錢，漆興華問伊能否提供保證，伊即將切
    結書交給漆興華，漆興華交付伊現金57萬元，伊是在90年底
    還60萬元本金及差額利息等語（見原審卷第63頁），就關於
    持該切結書借款之時間、金額、利息之約定等情，所述悉相
    符合；而證人漆興華一再證稱其與被告金錢往來已有多年，
    被告信用一向甚佳，值得信賴，是其在未取償借款前，即將
    切結書交給被告轉向陳光進收款，此舉既合於一般社會收取
    借款之經驗法則，也符合漆興華要被告負責收回此借款之期
    待。
  (四)被告辯稱當初因陳光進舉發自訴人收取回扣涉犯貪瀆案件，
    自訴人遂授權伊與陳光進協調該事，並同意協調完成後要付
    伊60萬元，嗣該案件於90年9 月間不起訴處分後，自訴人交
    付現金60萬元報酬予伊等情，有被告提出之授權書、承諾書
    、備忘錄等在卷可稽（見原審卷100 頁至第102 頁），自訴
    人於原審亦稱：授權書我有簽，承諾書、備忘錄我不能確定
    ，簽的名字好像是我的字跡，但我不能確定，應該不是我簽
    的（見原審卷第123 頁），惟查卷附自訴人之授權書、承諾
    書上自訴人之簽名兩者以肉眼觀察應屬相同，且與自訴人於
    原審第20頁、第27頁、第97頁等之簽名亦復相同，而卷附之
    自訴人之備忘錄上自訴人之簽名與自訴人於原審之第85頁、
    第125 頁等之簽名復相同（自訴人於原審之簽名至少有兩種
    款式），是前揭之授權書、承諾書、備忘錄上自訴人之簽名
    應屬自訴人之簽名無訛，而依前揭授權書之記載，自訴人確
    有授權被告全權代表自訴人與陳光進就雙方有關平鎮中學訴
    訟案件進行協調解決，並授權被告在自訴人已事先同意之條
    件下可逕向陳光進應允或承諾，自訴人願照章辦理，絕無異
    議，也不在事成之後，反悔不予承諾，不願辦理等情，此有
    上開授權書可憑，再依前揭承諾書之記載，自訴人承諾在桃
    園地檢署案件不起訴後，不以任何名義或理由，另行控訴陳
    光進，或要求陳光進賠償，倘自訴人違背承諾，經陳光進以
    書面通知被告，並經被告查證屬實，被告得偕同陳光進取回
    原錄音母帶等情，亦有該承諾書可查，另依前揭備忘錄之記
    載係前因平鎮中學工程承包商陳光進與監造單位即自訴人溝
    通及協調不良，造成彼此間之誤解，而致生訴訟之事，今經
    被告居中連繫與代表雙方協調，雙方同意之備忘錄如左，以
    表不再生事端之誠意，俾利訴訟儘早結案，平鎮中學工程順
    利完工。．．．二、陳光進同意出庭應訊時，據實說明本檢
    舉案純屬誤解，自訴人並未索賄，有關談及金錢事宜，係陳
    光進針對與自訴人合夥承攬馬祖南竿機場工程之投資細節，
    與平鎮中學無關。三、有關仲介張國光四張支票共三百萬元
    一事，係引進外勞未成，雙方約定之賠償金，陳光進確認與
    自訴人無涉等情，亦有該備忘錄可參，而證人陳光進於原審
    亦證稱：我有檢舉自訴人索賄，自訴人有授權被告出面找我
    協調，在地檢署偵辦期間，有提到我們這邊儘量不要提出資
    料，讓自訴人不起訴處分，那時候有協調出這樣的結論，我
    有依照約定去做，那個案子就不起訴處分，後來自訴人又跟
    我們的股東起糾紛，消息出去之後，地檢署又重新偵辦，自
    訴人都是授權給被告處理，被告與自訴人如何協調款項，我
    不清楚等語（見原審卷第179 頁、第180 頁），復有陳光進
    檢舉自訴人瀆職之不起訴處分書在卷可稽（見原審卷第145
    頁），顯然被告前開所辯尚非不可採信。又自訴人質以若60
    萬元果係授權被告協調處理之酬勞，何以未載明於授權書上
    ？然授權書係供被告用以出示予陳光進，以表明其確係代表
    自訴人與其協調，衡情，自無將授權協調之酬勞載明於授權
    書上之理。
  (五)嗣自訴人因前揭之檢舉案再經檢察官偵查起訴（90年度偵字
    第18045 號，於91年9 月27日起訴）並經原審以91年度訴字
    第1397號判決自訴人背信罪成立，有該判決書可證（見原審
    卷第190 頁，該案經本院93年度上訴字第976 號判決無罪確
    定），足見該案之原不起訴處分並未確定，而自訴人因該案
    未確定無事，如偵審時被告及陳光進未為其說好話以使其無
    事，而到時未擺平，自想要取回前揭已付而不值得付之60萬
    元，是其先要求被告簽票保證到時退款，自合經驗法則，而
    自訴人將前揭之支票提出兌現之日期亦確係在起訴後之91年
    11月19日，亦有退票理由單在卷可憑（見原審卷第7 頁），
    是被告稱自訴人認為官司並無最後之結論，故要求伊簽發同
    額之支票作為擔保，嗣該貪瀆案件又經檢察官開始偵查，並
    經起訴，自訴人遂將該六十萬元保證支票存入銀行提示等亦
    與事實相符，再自訴人之前揭被檢舉案之交保金15萬元未取
    回，係因其案件尚未終結確定所致（該15萬元於前揭判決無
    罪確定後，由保證人易冠倫於93年12月28日領回），此為本
    院職務上所知悉之事，是被告辯稱自訴人前揭被檢舉之案件
    於九十年間不起訴後，自訴人交付現金六十萬元報酬予伊，
    然因自訴人之交保金尚未取回，認為官司並無最後之結論，
    故要求伊簽發同額之支票作為擔保等，尚屬可信。
  (六)另被告辯稱：該六十萬元支票係屬保證票，該支票係伊向前
    妻林玉美所借，金額、發票日及受款人均由伊填寫，印章則
    由林玉美蓋好交給伊等情，經核與證人林玉美證稱我前夫即
    被告有一天到我住處，表示要一張保證票，我因為急著出門
    上班，故把空白支票交給被告填載完成後，取回房間蓋發票
    人印章後交給被告，當初急著出門不知道蓋錯印章，直到銀
    行通知我時才知道，平常帳戶約定印鑑章是放在房間化妝台
    抽屜內，有很多印章，我自己和家人及被告的印章都放在一
    起，當初雖與被告離婚，但還有小孩子，基於情面上的考量
    才答應借被告支票等語（見原審卷第58至62頁），又夫妻離
    婚後，仍互通往來，甚至同居者，亦所在多有，證人林玉美
    仍保有被告之印章，並無乖離常情之處，其所為證詞，尚非
    不可採。且平鎮中學校舍新建工程係由工信工程股份有限公
    司（下稱工信公司）得標，嗣轉包予國煌營造廠、順福營造
    廠，陳光進係順福營造廠之負責人，自訴人為該案建築師，
    受業主平鎮中學委託進行規劃、設計及監造等事宜，而該工
    程向桃園縣政府申請使用執照時，須以工信公司為責任人，
    由起造人、承包商（按即承造人）及建築師配合於使用執照
    申請書上用印，被告及陳光進均非責任人等情，業據自訴人
    陳明在卷（見原審卷第120 至121 頁），並據自訴人指稱該
    切結書所載「同意暫緩聲請用印」之「用印」，係指聲請使
    用執照建築師之大小章等語（見原審卷第67、121 頁）；訊
    據被告亦供明其無法參與切結書所載聲請用印之事宜等語（
    見原審卷第64頁）。從而，自訴人既明知該切結書上所載之
    陳光進或被告均無參與平鎮中學工程申請使用執照用印事宜
    之權，其二人亦均非該工程之起造人、承造人，自不可能以
    同意自訴人暫緩辦理使用執照申請用印之事宜，作為向自訴
    人借款之擔保條件，益徵自訴意旨指稱「被告向其佯稱陳光
    進承諾在其所承攬平鎮中學申領使用執照用印前償還該筆款
    項」云云，更難採信。況平鎮中學新建校舍工程（建照號碼
    為87桃縣工建執照字第會平1038號）之起造人即平鎮中學，
    早於89年10月9 日即向桃園縣政府申請核發使用執照（收文
    字號：桃縣工建收字第12018 號），惟因未檢附門牌編號證
    明及公共設施未完成等原因而遭退件，嗣又分別於90年4 月
    18日、同年5 月17日、同年6 月3 日三次提出申請核發使用
    執照，嗣終經桃園縣政府核准發給使用執照等事實，有該府
    92年5 月26日府工建字第0920099191號函、92年7 月18日府
    工建字第0920164299號函（見原審卷第80、104 頁），暨所
    檢送之平鎮中學使用執照卷宗在卷可稽，如被告或陳光進迄
    未償還自訴人該60萬元借款，自訴人自得依該90年4 月3 日
    立具之切結書所載擔保條件，而拒絕同意在使用執照申請書
    上配合用印，惟其竟仍於同年4 、5 、6 月間三度配合用印
    ，該工程嗣並取得桃園縣政府核發之使用執照，在在均與自
    訴意旨所稱之借款經過有所齟齬。對此自訴人雖陳稱去申請
    使用執照時他們沒有照會我，只有在90年4 月18日用印前，
    承包商工地主任一次拿來很多空白使用執照申請書給我用印
    等語（見原審卷第122 頁），惟被告身為建築師，負有工程
    監造之重大職責，對其監造相關事務必定謹慎以對，豈有可
    能事先在多張空白使用執照申請書上用印？況其就此部分陳
    述並未提出何等證據以供查證，其前揭所言，自不足採信。
    再證人吳燿旭於本院證稱識丙○○，他是建築師，我們公司
    需要建築師，因業務上需要，我一個屬下介紹我們認識的。
    原來沒有跟丙○○合作，約88年就才在我辦公室合署辦公，
    辦公室地點在長安東路一段18號6 樓。90年以後，他就跟我
    遷到長安西路，也是合屬辦公，到90年1 月以後就遷到長安
    西路，還有一起辦公，時間我沒辦法確定。大概有半年到一
    年時間，我認識被告，他是丙○○介紹我認識的。被告有跟
    丙○○一起在我們合署辦公的地點辦公，從長安東路開始就
    有了，搬到長安西路之後被告時常來，有無確定座位我不能
    確定。那時候丙○○在我辦公室也有坐位，當時因為法律規
    定，開設工程顧問公司一定要有建築師或技師作為董事長或
    總經理，被告跟丙○○有意經營，剛好我當時經濟上有困難
    ，所以就邀請丙○○、丙○○再邀請被告一起經營。90年4
    月6 日丙○○登記為威信董事長。丙○○擔任董事長期間已
    在長安西路，丙○○的事務所集團隊在長安西路。丙○○擔
    任董事長期間，被告是擔任公司總經理，遷到長安西路是丙
    ○○事務所。威信公司總顧問團隊還是長安東路等語；證人
    甲○○於本院審理中亦證稱：自訴人在擔任威信公司之董事
    長期間與被告確在同一辦公室內辦公等語。是被告稱伊和自
    訴人當時有共同投資威信不動產顧問公司，當時在同一個辦
    公室上班等情，亦非不可採信。
  (七)綜上所述，本件依自訴人所提出之切結書及相關證據，均不
    能證明自訴人所指被告佯以陳光進名義，持該偽造之切結書
    向其行使而詐得款項之事實，自訴人所提之案外人易冠倫、
    蘇玄泰銀行存款簿，亦僅能證明易冠倫、蘇玄泰二人有自銀
    行提領金錢之單純事實，然尚不能直接證明該60萬元即為自
    訴意旨所指交付被告之借款。自訴人既不能舉證證明其所主
    張之借款事實，自亦不能證明被告交付該發票人印章不符之
    支票，究與自訴人所指之借款有何關連，縱該支票確因印章
    不符而遭退票，亦不足為被告涉犯詐欺罪之憑據。被告就其
    所辯，即由自訴人處收受之60萬元，係受自訴人所託代為與
    證人陳光進協調自訴人所涉貪瀆案件之報酬等情，業據提出
    有自訴人「丙○○」簽名之授權書、承諾書、備忘錄為證（
    見原審卷第100 至102 頁），並經陳光進證稱我曾檢舉自訴
    人索賄，當初自訴人有請被告出面找我協調，被告有出示由
    自訴人簽名的委託書給我看，說是自訴人委託他協調這件紛
    爭，我有依照協調之約定去做，該案嗣經不起訴處分，後來
    自訴人又跟我們的股東起糾紛，自訴人又經地檢署重新偵辦
    起訴並經法院判刑等語（見原審卷第176 至180 頁），復有
    桃園地方法院檢察署檢察官89年度偵字第3498號不起訴處分
    書一件在卷可考（見原審卷第145 頁）。縱認被告就其收受
    自訴人60萬元之原因未能為完全之證明，且自訴人一再質疑
    被告上開各項辯解之合理性，惟被告本無自證無罪之義務，
    自訴人所提證據既均不足以證明被告確有自訴意旨所指之詐
    欺、行使偽造私文書犯行，自應為有利被告之認定，此外，
    復查無其他積極證據，足資證明被告有自訴人所指之此部分
    犯行，揆諸首揭說明，自應為被告此部分無罪之諭知。又按
    犯罪之被害人得提起自訴，刑事訴訟法第319 條第1 項前段
    定有明文，若非犯罪之被害人，自不得提起自訴；又按不得
    提起自訴而提起者，應諭知不受理之判決，同法第334 條亦
    規定甚明。查證人陳光進雖於原審審理時證稱伊不認識漆興
    華，未向漆興華借過錢，亦未曾向自訴人借過錢，不知被告
    用伊名義對外借錢之事情等語（見原審卷第179 頁），惟縱
    依陳光進所述，即被告並未獲得陳光進之授權或同意而於該
    切結書上偽造陳光進之署押，惟其偽造署押犯行之被害人應
    為陳光進而非自訴人，自訴人尚不得就該偽造署押之犯行提
    起本件自訴。依上開說明，自訴人對此部分依法即不得提起
    自訴，而自訴人前揭自訴被告之詐欺、行使偽造私文書犯行
    既應為無罪之諭知，則此部分與該無罪之部分自無牽連犯之
    裁判上一罪之關係，應就該偽造署押部分為不受理之諭知。
六、原審經審理結果，認無積極證據足資證明被告有自訴人所指
    之詐欺、行使偽造私文書犯行，而為被告此部分無罪之諭知
    ，及有關前揭自訴人所指被告偽造署押之部分，其犯行之被
    害人應為陳光進而非自訴人，自訴人尚不得就該偽造署押之
    犯行提起本件自訴。依上開說明，自訴人對此部分依法即不
    得提起自訴，應就該偽造署押部分為不受理之諭知等，經核
    於法並無違誤，是自訴人上訴指摘原判決不當，為無理由，
    應予駁回。
據上論斷，應依刑事訴訟法第368條判決如主文。
中    華    民    國    99    年    1     月    28    日
                  刑事第十庭審判長法  官  陳榮和
                                  法  官  李春地
                                  法  官  彭政章
以上正本證明與原本無異。
如不服本判決，應於收受送達後10日內向本院提出上訴書狀，其
未敘述上訴之理由者並得於提起上訴後10日內向本院補提理由書
（均須按他造當事人之人數附繕本）「切勿逕送上級法院」。
                                  書記官  杜宜寧
中    華    民    國    99    年    1     月    28    日


司法院資訊處製作；財團法人民間司法改革基金會備份。
